【裁判字號】    97,上訴,4038
【裁判日期】    971021
【裁判案由】    強盜等
【裁判全文】
臺灣高等法院刑事判決                97年度上訴字第4038號
上  訴  人
即  被  告  乙○○
                    （
選任辯護人  吳秉祐律師（法律扶助）
上列上訴人因強盜等案件，不服臺灣板橋地方法院97年度訴字第
686號，中華民國97年6月30日第一審判決（起訴案號：臺灣板橋
地方法院檢察署97年度偵字第2107號），提起上訴，本院判決如
下：
    主  文
原判決關於乙○○攜帶兇器加重準強盜未遂部份暨定執行刑部分
均撤銷。
乙○○攜帶兇器竊盜未遂，累犯，處有期徒刑壹年貳月。扣案手
套壹副、扳手參支、鉗子貳支、螺絲起子肆支均沒收。
    事  實
一、乙○○前於民國92年間，因竊盜案件，經臺灣臺北地方法院
    以92年度簡上字第303號判處有期徒刑6月，如易科罰金以銀
    元300元折算1日確定，並於93年7月5日縮刑期滿執行完畢。
二、詎乙○○不知悔改，復意圖為自己不法所有，基於攜帶兇器
    竊盜犯意，於97年1月2日下午1時許，騎乘改懸車號DIN-311
    號車牌之引擎號碼4DY-293610號白色山葉牌輕型機車（該車
    係丙○○所有，車號 UFA-167號，於96年12月24日遭竊，乙
    ○○收受贓物部分已判決確定），攜帶所有手套乙副及客觀
    上可供兇器使用之扳手3支、鉗子2支、螺絲起子4 支等行竊
    工具，至臺北縣永和市○○街38號對面之停車格停放，因見
    停於該停車格之甲○○所有車號 5907-MN號自用小客車之車
    門未上鎖，乙○○即打開車門侵入車內，正著手搜竊財物之
    際，適為甲○○發覺質問而未得逞。乙○○隨即騎車欲逃離
    現場，然遭甲○○阻擋，乙○○雖加油衝撞，然未到達甲○
    ○難以抗拒之程度，甲○○抓住機車把手，即將機車扳倒，
    進而壓制乙○○，使之跪地求饒。在此過程中，甲○○因而
    受有左手指擦挫傷、右前臂挫傷併瘀傷之傷害（傷害部分未
    據告訴及起訴）。嗣於97年 1月2日下午1時30分許，警方據
    報趕往現場處理，當場逮捕乙○○，並扣得乙○○所有供犯
    罪所用之扳手3支、鉗子2支、螺絲起子4支、手套1副，及來
    源不明之鑰匙5支、高速公路回數票20張。
三、案經臺北縣政府警察局永和分局報請臺灣板橋地方法院檢察
    署檢察官偵查起訴。
    理  由
一、訊據被告乙○○固坦承於97年 1月2日下午1時許，騎乘收受
    自真實姓名年籍不詳、綽號「阿盛」成年男子之引擎號碼4D
    Y-293610 號輕型機車（丙○○所有，車號UFA-167號，於96
    年12月24日在臺北縣新莊市○○路246 號前遭竊，被告乙○
    ○收受贓物部分，經原審判處有期徒刑5 月，因被告撤回上
    訴而確定），並改懸車號DIN-311 號車牌，基於竊盜犯意，
    攜帶所有手套乙副、紅色及藍色螺絲起子2 支，至臺北縣永
    和市○○街38號對面停車格，因見停放該處之5907-MN 號自
    用小客車車門未鎖，遂打開車門侵入車內，著手搜竊財物，
    因遭車主甲○○發覺質問而未得逞等情，惟矢口否認攜帶兇
    器加重竊盜犯行，辯稱：伊是因為機車故障要修理，所以拿
    2 支螺絲起子放在機車前面的置物格，其餘扣案的扳手、鉗
    子及其他2 支螺絲起子等物不是伊所有，且伊並未用機車衝
    撞被害人甲○○，是甲○○拿螺絲起子刺伊，後來機車就倒
    了，伊有說要賠被害人損失，但甲○○一直打伊云云。
二、經查，被告於上開時、地，打開被害人甲○○所有未上鎖之
    車號5907-MN 號之自用小客車車門侵入車內，著手搜竊財物
    之際，適為甲○○發覺而未得逞，經警獲報當場逮捕等情，
    已據被告自承在卷（偵卷第84至85頁、原審卷第82至83頁、
    本院卷第23頁背面），核與證人甲○○於偵查中及原審審判
    時結證情節相符（偵卷第92至94頁、原審卷第75至79頁），
    並有現場照片4 張附卷可憑（偵卷第66至67頁），足認被告
    該部分自白與事實相符，堪信為真實。又本件係員警據報到
    達現場，經被告同意搜索後，員警當場搜出手套乙副、扳手
    3支、鉗子2支、螺絲起子4支等物，有台北縣政府警察局永
    和分局搜索扣押筆錄、扣押物品目錄表各1 份在卷可稽（偵
    卷第10至13頁）。被告於警詢時已供明：本件扣案扳手3 支
    、鉗子2 支、螺絲起子4支、手套1副等工具為其本人所有，
    用來行竊車內財物之用等語（偵卷第23頁、85頁），於內勤
    檢察官訊問時，被告亦承認係其所有等語（偵卷第85頁），
    而證人即執行逮捕勤務之員警陳柏蒼於偵查時亦證稱：當時
    是在被告騎乘之機車置物箱內查到老虎鉗、機車的地上查到
    螺絲起子2支等語（偵卷第106頁），另參諸證人即被害人甲
    ○○於原審證稱：印象中其在車頭下方置物箱摸到3 支以上
    起子等語（原審卷第77頁），足認扣案之手套乙副、扳手 3
    支、鉗子2支、螺絲起子4支均為被告所有，其並因行竊之目
    的而攜至現場。又扣案扳手3 支、鉗子2支、螺絲起子4支，
    主要均為金屬材質製成，質地堅硬，客觀上足以對人之生命
    、身體、安全構成威脅，應認均屬具有危險性之兇器。是以
    ，被告辯稱其拿螺絲起子2 支，係為修理機車，其餘扳手等
    物非其所有云云，顯係飾卸之詞，不足採信。
三、至公訴人認被告攜帶兇器行竊未得逞後，為脫免逮捕，即騎
    機車催油衝撞甲○○，當場對甲○○施強暴行為，已構成刑
    法第329條、第330條第 2項之加重準強盜未遂犯行云云。然
    為被告堅詞否認，辯稱：伊並未以機車加速衝撞甲○○，嗣
    且遭甲○○壓制在地，實未以強暴手段致甲○○難以抗拒，
    應不構成準強盜罪等語。經查：
  (一)按刑法第329 條之規定旨在以刑罰之手段，保障人民之身體
    自由、人身安全及財產權，免受他人非法之侵害，以實現憲
    法第8 條、第22條及第15條規定之意旨。立法者就竊盜或搶
    奪而當場施以強暴、脅迫者，僅列舉防護贓物、脫免逮捕或
    湮滅罪證3 種經常導致強暴、脅迫行為之具體事由，係選擇
    對身體自由與人身安全較為危險之情形，視為與強盜行為相
    同，而予以重罰。至於僅將上開情形之竊盜罪與搶奪罪擬制
    為強盜罪，乃因其他財產犯罪，其取財行為與強暴、脅迫行
    為間鮮有時空之緊密連接關係，故上開規定尚未逾越立法者
    合理之自由形成範圍，難謂係就相同事物為不合理之差別對
    待。經該規定擬制為強盜罪之強暴、脅迫構成要件行為，乃
    指達於使人難以抗拒之程度者而言，是與強盜罪同其法定刑
    ，尚未違背罪刑相當原則，與憲法第23條比例原則之意旨並
    無不符，司法院大法官釋字第630 號解釋足供參酌。又刑法
    第329 條所謂「強暴」，係指直接或間接對於人之身體施以
    暴力，壓制被害人之抗拒，或使被害人處於不能抗拒之狀態
    而言。故施以強暴、脅迫，應指行竊或行搶者因防護贓物等
    原因，而對被害人或逮捕者施以積極之強暴、脅迫等攻擊行
    為，以阻止被害人、逮捕者之取贓、逮捕或蒐證等行動；如
    僅係消極的扭動、掙脫、拉扯等舉止，雖亦可能影響前述取
    贓、逮捕或蒐證等之舉動，惟其不法之內涵顯不足與強盜罪
    等量齊觀，應認並不構成準強盜罪。
  (二)查被告著手行竊時為被害人甲○○發現而未得逞，為脫免逮
    捕而騎車衝撞甲○○，遭甲○○抓住機車把手，並自被告所
    騎機車把手下方置物格取出螺絲起子戳被告身體，隨後並將
    被告所騎機車扳倒，兩人因而失去平衡跌倒在地，並相互扭
    打等情，業據證人甲○○於原審審理時結證：其從台大醫院
    回來，把機車停在所有車號5709-MN 號自小客車前面，看到
    車門被打開，被告站在打開的車門和車之間，伊把機車停好
    ，就問被告為何將車門打開，被告說他的伯父叫他來拿東西
    ，伊就說車子是其所有，被告隨將車門關上，騎上停在旁邊
    的機車要走，伊不讓被告走，就站在被告機車前面抓著機車
    把手，順手要拔被告機車鑰匙，卻發現沒有鑰匙，但在機車
    把手下方的置物格裡面摸到螺絲起子，遂拿起1 把起子，印
    象中有戳了被告1 下，但被告還是要走，後來就和被告扭打
    ，因而把被告機車扳倒，被告跪在地上拜託放他走，伊就抓
    著被告眼鏡，後來警察就來了等語（原審卷第75、76頁）。
    對於遭被告騎機車衝撞之情形，證人甲○○並證稱：被告欲
    騎機車離開，伊擋在機車前，抓著被告不讓他走，被告有加
    油門，機車有後退再加油，加油門2到3次，在加油門過程中
    ，伊就將被告機車扳倒，伊也失去平衡倒在地上，伊那麼壯
    ，被告只是一台小五十CC之機車等語（原審卷第76、77頁）
    ，堪認被告為脫免逮捕，固有騎車多次倒退並催油門衝撞甲
    ○○之強暴行為，然因甲○○身材壯碩，立於車前阻擋，非
    惟被告無法騎車逃逸，反遭其將機車扳倒，被告嗣甚跪地請
    求甲○○讓其離去，顯見被告所為尚未到達使被害人不能抗
    拒之程度，揆諸前揭解釋及說明，公訴人認被告涉嫌加重準
    強盜未遂犯行乙節，即非有據。至於甲○○因而受傷部分，
    則未據其提出告訴，檢察官亦未起訴，尚非法院所得審理，
    附此敘明。
四、綜上，本件被告加重竊盜未遂犯行，事證明確，應予依法論
    科。
五、按刑法第321條第1項第3 款之攜帶兇器竊盜罪，係以行為人
    攜帶兇器竊盜為其加重條件，此所謂兇器，其種類並無限制
    ，凡客觀上足對人之生命、身體、安全構成威脅，具有危險
    性之兇器均屬之，且祇須行竊時攜帶此種具有危險性之兇器
    為已足，不論行為人是否於攜帶之初即有行兇之意圖，是否
    攜帶之目的在於便利犯案，是否於犯案之過程中已經使用該
    兇器，均應成立刑法第321 條第1項第3款規定所謂之攜帶兇
    器竊盜罪（最高法院70年台上字第1613號、79年台上字第52
    53號判例、94年台上字第3149號判決亦同此意旨）。是被告
    行竊時攜帶得作為兇器之扳手3支、鉗子2支、螺絲起子4 支
    ，依被告所供，其中螺絲起子2 支係放在機車把手下方置物
    格，其餘則置於機車坐墊下之置物箱內，均置於得隨時取出
    之狀態，揆諸前揭說明，不論被告是否於攜帶之初即有行兇
    之意圖或基於便於犯案之目的，均不影響該攜帶兇器加重條
    件之成立。是被告所為，係犯刑法第321條第2項、第1項第3
    款之攜帶兇器竊盜未遂罪。公訴意旨雖認被告著手加重竊盜
    未得逞後，為脫免逮捕而當場對被害人甲○○施以強暴，另
    涉犯刑法第329條、第330條第2 項之加重準強盜未遂罪（該
    起訴法條經檢察官於原審更正），然因被告所施強暴手段，
    並無證據足認業已達到難以抗拒之程度，已如前述，惟檢察
    官認此部分與加重竊盜未遂部分，有結合犯之實質上一罪關
    係，爰不另為無罪之諭知（最高法院95年度台上字第3229號
    判決意旨參照）。被告著手加重竊盜罪之犯行，並未得逞，
    爰依刑法第25條第2 項未遂犯之規定減輕其刑。又被告前有
    事實欄所示之科刑及執行紀錄，有卷附本院被告全國前案紀
    錄表在卷可稽，其受有期徒刑之執行完畢後，5 年以內再犯
    本件有期徒刑以上之罪，為累犯，應依刑法第47條第1 項規
    定加重其刑，並先加後減之。
六、原審據以論處被告加重準強盜未遂罪，固非無見。惟被告行
    竊後所施之強暴行為，未達使被害人甲○○不能抗拒之程度
    ，其行為即與刑法加重準強盜之犯罪構成要件有間，原審遽
    論以加重準強盜未遂罪，自有未合。被告上訴意旨指摘及此
    ，非無理由，自應由本院將原判決該部分予以撤銷改判。至
    原判決所定應執行之刑，亦因加重準強盜未遂部分撤銷改判
    之故，而失所附麗，應併予撤銷。爰審酌被告乙○○加重竊
    盜犯行之情節、被告之智識程度、品行、犯罪動機、目的、
    手段、為脫免逮捕而以機車加速向前衝撞並致危害被害人甲
    ○○身體安全之過程及犯罪後態度等一切情狀，量處有期徒
    刑1年2月，以資懲儆。扣案手套乙副、扳手3支、鉗子2支、
    螺絲起子4 支，為被告所有供犯罪所用之物，已為其於警詢
    及內勤檢察官偵訊時陳明在卷，被告嗣改稱其中僅手套乙副
    及螺絲起子2支係其所有，應非可信，爰依刑法第38條第1項
    第2款規定均宣告沒收。至於扣案鑰匙5支，被告於本院審理
    時供稱非其所有，查亦非屬供本件犯罪所用之物，又扣案高
    速公路回數票20張，並非本件犯罪所得之物，均不予沒收，
    附此敘明。
據上論斷，應依刑事訴訟法第369條第1項前段、第364條、第299
條第1項前段，刑法第321條第2項、第1項第3款、第47條第1項、
第25條第2項、第38條第1項第2款，判決如主文。
本案經檢察官王金聰到庭執行職務。
中    華    民    國    97    年    10    月    21    日
                  刑事第二十庭審判長法  官  楊貴雄
                                    法  官  鄧振球
                                    法  官  高愈杰
以上正本證明與原本無異。
檢察官如不服本判決，應於收受送達後十日內向本院提出上訴書
狀，其未敘述上訴之理由者並得於提起上訴後十日內向本院補提
理由書（均須按他造當事人之人數附繕本）。
被告不得上訴。
                                    書記官  廖月女
中    華    民    國    97    年    10    月    22    日
附錄：本案論罪科刑法條全文
刑法第321條
犯竊盜罪而有左列情形之一者，處六月以上、五年以下有期徒刑：
一、於夜間侵入住宅或有人居住之建築物、船艦或隱匿其內而犯之者。
二、毀越門扇、牆垣或其他安全設備而犯之者。
三、攜帶兇器而犯之者。
四、結夥三人以上而犯之者。
五、乘火災、水災或其他災害之際而犯之者。
六、在車站或埠頭而犯之者。
前項之未遂犯罰之。


司法院資訊處製作；財團法人民間司法改革基金會備份。
